---
title: "Analise dos estados rentistas"
subtitle: "EST0142.1 - Avaliação Única"
author: 
  - "Nicolas Morais Teixeira Lima"
  - "João Augusto de Almeida Silva"
  - "Mateus Cintra Brasil de Souza"
date: "29 de junho de 2026"
date-format: long
papersize: "a4"
lang: pt-BR
output: 
  bookdown::pdf_document2:
    number_sections: true
    toc: false
bibliography: "referencias.bib"
csl: "abnt.csl"
editor_options: 
  chunk_output_type: console
---

```{=html}
<!--
Crie um projeto chamado avaliacao com a seguinte estrutura:

avaliacao/
├── abnt.csl
├── modelo.Rmd
├── referencias.bib
├── dados/
│   └── pinguins.csv
└── imagens/
    └── culmen_depth.png

A partir disso, edite o arquivo modelo.Rmd com o seu relatorio
-->
```

```{r, include=FALSE}
knitr::opts_chunk$set(echo = FALSE, message = FALSE, warning = FALSE, fig.align = 'center')
library(tidyverse)
theme_set(theme_minimal())
library(knitr)
library(kableExtra)
```

# Resumo {.unnumbered}

Diante dos desafios globais envolvendo os fluxos de petróleo e a sua dependência econômica, entram em cena os denominados Estados Rentistas, que são Estados nacionais em que o petróleo funciona como principal fonte de financiamento para a economia e a máquina estatal, que são fortemente marcados pela grande disparidade na forma como o governo é dirigido, sendo muitas vezes rotulados de "autoritários", "ineficientes" ou "frágeis (economicamente)". Desse modo, o trabalho vem avaliar se essas características de fato pertecem a esses grupos.

# Introdução e Apresentação dos Dados

O estudo se baseou nas definições tradicionais da literatura para classificar os Estados Rentistas (@beblawi1987rentier; @hasan2024stepping), trazendo ênfase principal na forte dependência em relação ao petróleo para fazer a economia funcionar corretamente.

Dessa forma, o trabalho pretende entender como Estados Rentistas se comportam quando estudados sob a ótica de diversos indicadores sócio-governamentais. A hipótese inicial é de que a maior dependência no petróleo gera distorções na qualidade institucional — como na lógica do “sem taxação sem representação”, em que Estados não taxam cidadãos e por consequência são mais autoritários — e nos aspectos socio-econômicos — ao destruir a indústria local por causa da “doença holandesa”, dependente somente de uma fonte de recursos (@vlaskamp2025pathways).

Os dados foram originados de diversas bases de dados, em especial do Fundo Monetário Internacional e do Banco Mundial, segue-se abaixo a lista de variáveis:

- `country`: Países reconhecidos pela ONU (Qualitativa Nominal.

- `gov_stability_x`: índice que mede a estabilidade governamental de 0-100.

- `bureaucratic_eff_x`: índice que mede a eficiência da burocracia/administração governamental de 0-100.

- `rule_of_law_x`: mede a segurança jurídica do país de 0-100.

- `corruption_control_x`: mede a percepção geral de corrupção de um país de 0-100.

- `inflation_index_x`: Inflação percebida em 1 ano.

- `Unemployement`: porcentagem de desemprego reportado em 1 ano.

- `industry_share_gdp_x`: participação da indústria na economia.

- `life_expectancy_x`: expectativa de vida ao nascer média em um país.

- `hdi`: mede o Índice de Desenvolvimento Humano (IDH) de um país de 0-1.

- `tax_share_gdp_x`: participação da taxação no total do PIB de um país.

- `gdp_capita_ppp_x`: renda média por pessoa ajustada ao poder de compra local.

- `oil_share_gdp_x`: Porcentagem do PIB proveniente de receitas do petróleo.

- `fuel_share_exports_x`: Porcentagem de exportação de combustíveis sobre o total de mercadorias.

# Preparação e Limpeza dos Dados

A limpeza dos dados foi feita usando o Python e a sua biblioteca chamada pandas.

Os dados estavam em tabelas separadas e em configurações diferentes, optamos por juntar todos os dados utilizando o Python para adequar corretamente, além de criar um script visando traduzir os países para o modelo padrão usado pelo Banco Mundial, de modo a evitar erros na hora de aplicar a transferência de dados.

Após o processo, isso gerou a seguinte base de dados:

```{r, include=FALSE}
# No seu chunk setup ou em qualquer chunk R
library(tidyverse)
# Ou caminho relativo (se estiver na pasta certa)
dados <- read_csv("dados/main_database.csv")
```

Julgamos que a variável *rentier-state* que é qualitativa nominal merece ser melhor explicada, de forma a entender como se chegou a essa variável, tem-se os delimitadores de 20% das exportações no mínimo envolvendo combustíveis e 10% do PIB proveniente do petróleo (@vlaskamp2025pathways; @mohtadi2025gendered). O modelo, de forma traduzida, se limita a classificar como "rentista" caso os 2 critérios sejam atendidos, "semi-rentista", caso apenas 1 seja atentido, "não-rentista", caso contrário. A fim de evitar distorções pela falta de dados, variáveis auxiliares foram colocadas para essa classificação. Ou seja, caso os dados para os 2 critérios faltem, o país é classificado como um "rentista" se for rico em recursos e exportador de combustíveis.

Segue a função abaixo

```{python}

def classify(df):
    gdp_more_than_10 = df['oil_share_gdp_x'] >= 10
    exports_more_than_20 = df['fuel_share_exports_x'] >= 20
      
    if gdp_more_than_10 and exports_more_than_20:
        return 'rentier state'
    elif gdp_more_than_10 or exports_more_than_20:
        return 'semi-rentier state'
    elif df['FuelExporting'] == 'Fuel exporter' and df['ResourceRich'] == 'Resource-rich':
        return 'rentier state'
    else:
        return 'non rentier state'
    
```

Após o procedimento de limpeza, a base de dados utilizada para análise contém `len(database)` observações. Desta forma, é possível iniciar a análise exploratória dos dados.

# Análise Exploratória

Partindo para a análise exploratória, responderemos as 5 questões levantadas na pesquisa. \# Análise Exploratória

Partindo para a análise exploratória, responderemos às 3 questões levantadas na pesquisa com base nas hipóteses da Maldição dos Recursos e da Doença Holandesa.

## Pergunta 1: Como o perfil de dependência de recursos se relaciona com o controle da corrupção nos países extrativistas?

Para examinar o impacto real das receitas extrativistas sobre a integridade institucional, avaliou-se a relação entre a fatia do petróleo no PIB (`oil_share_gdp_x`) e o Controle de Corrupção (`corruption_control_x`). Metodologicamente, excluímos deste escopo os países classificados como *non rentier states*, uma vez que a ausência total dessas receitas nesses estados gerava um acúmulo artificial de dados próximo a zero no eixo horizontal, distorcendo o comportamento da reta de regressão linear.

A Figura \@ref(fig:grafico-institucional) ilustra o comportamento dos estados ativamente envolvidos na dinâmica extrativista (*rentier state* e *semi-rentier state*).

```{r grafico-institucional, fig.cap="Qualidade institucional e dependência de petróleo nos estados rentistas e semi-rentistas.", fig.width=6, fig.height=4}
# Criando subset filtrado para análises institucionais ativas (excluindo nao rentistas)
dados_petroleo_ativos <- dados |> 
  filter(rentier_state %in% c("rentier state", "semi-rentier state"))

ggplot(dados_petroleo_ativos, aes(x = oil_share_gdp_x, y = corruption_control_x, color = rentier_state)) +
  geom_point(alpha = 0.5) +
  geom_smooth(method = "lm", color = "black", se = FALSE, linetype = "dashed") +
  scale_color_brewer(palette = "Set1") +
  labs(
    x = "Rendas de Petróleo (% do PIB)",
    y = "Índice de Controle da Corrupção",
    color = "Tipo de Estado"
  ) +
  theme(legend.position = "bottom")
```

## Pergunta 2: A participação da indústria é maior em Estados Rentistas ou não rentistas? E com relação ao emprego? Observe a distribuição dos dados.
A Doença Holandesa é um fenômeno econômico em que a descoberta e exploração de recursos naturais leva à desindustrialização e, potencialmente, ao aumento do desemprego. Para testar essa hipótese, comparamos a participação industrial no PIB e as taxas de desemprego entre os três grupos de países.

A Figura @ref(fig:grafico-doenca-holandesa) apresenta boxplots comparativos para essas duas variáveis, permitindo uma análise detalhada da distribuição dos dados.
```{r}
# Gráfico da indústria
plot_industria <- ggplot(dados, aes(x = rentier_state, y = industry_share_gdp_x, fill = rentier_state)) +
  geom_boxplot(alpha = 0.7, outlier.color = "red", outlier.size = 1.5) +
  theme_classic() +
  scale_fill_brewer(palette = "Set2") +
  labs(
    title = "Participação Industrial no PIB",
    x = "Tipo de Estado",
    y = "Indústria (% do PIB)"
  ) +
  theme(
    legend.position = "none",
    axis.text.x = element_text(angle = 20, hjust = 1)
  )

# Gráfico do desemprego
plot_desemprego <- ggplot(dados, aes(x = rentier_state, y = unemployement_x, fill = rentier_state)) +
  geom_boxplot(alpha = 0.7, outlier.color = "red", outlier.size = 1.5) +
  theme_classic() +
  scale_fill_brewer(palette = "Set2") +
  labs(
    title = "Distribuição das Taxas de Desemprego",
    x = "Tipo de Estado",
    y = "Taxa de Desemprego (%)"
  ) +
  theme(
    legend.position = "none",
    axis.text.x = element_text(angle = 20, hjust = 1)
  )

# Combinando os gráficos lado a lado
library(patchwork)
plot_industria + plot_desemprego
```
Análise dos Resultados:

A análise dos boxplots revela padrões distintos entre os grupos:

Participação Industrial (% PIB):

Estados rentier apresentam a menor participação industrial, com mediana em torno de 32-35%, e variabilidade relativamente baixa, indicando que a maioria desses países possui estruturas industriais similares e pouco desenvolvidas.

Estados semi-rentier mostram valores intermediários, com mediana próxima a 37-40%, e maior dispersão dos dados, sugerindo heterogeneidade na composição econômica desses países.

Estados non-rentier apresentam a maior participação industrial, com mediana superior a 42%, e a maior variabilidade, com alguns países alcançando participações industriais superiores a 55% do PIB.

Taxa de Desemprego (%):

A distribuição das taxas de desemprego não mostra diferenças tão pronunciadas entre os grupos.
Estados rentier apresentam medianas ligeiramente mais baixas (em torno de 6-7%), com menor variabilidade.

Estados non-rentier mostram maior dispersão nos dados, com alguns países apresentando taxas de desemprego elevadas (acima de 15%).

Estados semi-rentier ocupam uma posição intermediária, com distribuição mais concentrada.

Interpretação: Os resultados corroboram parcialmente a hipótese da Doença Holandesa. Observa-se que países rentistas de fato apresentam menor participação industrial, consistente com a ideia de que o setor de recursos naturais "crowda out" a indústria manufatureira. No entanto, essa desindustrialização não se traduz necessariamente em maiores taxas de desemprego, o que pode ser explicado pelo fato de o setor petrolífero gerar empregos diretos e indiretos, além de o Estado rentista frequentemente atuar como empregador de última instância.

## Pergunta 3: A hipótese "sem taxação sem representação" é validada pelo conjunto de dados? Isto é, existe uma correlação negativa entre a taxação e os índices de eficiência governamental?
A hipótese da barganha fiscal sugere que governos que dependem mais de receitas tributárias tendem a ser mais responsivos e eficientes, enquanto governos que obtêm receitas de fontes não tributárias (como recursos naturais) tendem a ser menos eficientes e mais propensos à corrupção. Para testar essa hipótese, analisamos a relação entre a receita tributária como proporção do PIB (tax_share_gdp_x) e o índice de eficiência burocrática (bureaucratic_eff_x), restringindo a análise a países produtores de petróleo (rentistas e semi-rentistas).

A Figura @ref(fig:grafico-barganha-fiscal) apresenta a relação entre essas duas variáveis, com retas de regressão separadas para cada grupo.
```{r}
# Criando subset filtrado para países com dependência real de petróleo
dados_petroleo_ativos <- dados |> 
  filter(rentier_state %in% c("rentier state", "semi-rentier state"))

ggplot(dados_petroleo_ativos, aes(x = tax_share_gdp_x, y = bureaucratic_eff_x, color = rentier_state)) +
  geom_point(alpha = 0.6, size = 2.5) +
  geom_smooth(method = "lm", aes(group = rentier_state), se = FALSE, linewidth = 1) +
  scale_color_brewer(palette = "Set1") +
  labs(
    title = "",
    x = "Receita Tributária (% do PIB)",
    y = "Índice de Eficiência Burocrática",
    color = "Tipo de Estado"
  ) +
  theme(legend.position = "bottom")
```
Análise dos Resultados:

A Figura @ref(fig:grafico-barganha-fiscal) apresenta resultados contraintuitivos em relação à hipótese da barganha fiscal:

Para ambos os grupos (rentier e semi-rentier), observa-se uma relação positiva entre tributação e eficiência burocrática, ou seja, países que tributam mais tendem a ter governos mais eficientes.

A inclinação da reta de regressão é mais acentuada para os estados rentier, sugerindo que o impacto da tributação sobre a eficiência burocrática é maior nesses países.

Os estados semi-rentier apresentam uma relação positiva, mas com inclinação mais suave, indicando uma associação menos forte entre as variáveis.

Interpretação: A hipótese da barganha fiscal, em sua formulação original, prevê uma relação negativa entre tributação e qualidade institucional em países com alta dependência de recursos naturais. No entanto, nossos resultados sugerem o oposto: maior tributação está associada a maior eficiência burocrática, mesmo em países produtores de petróleo. Uma possível explicação é que países com maior capacidade de extração tributária também possuem instituições mais desenvolvidas, o que se reflete em maior eficiência burocrática. Além disso, a tributação pode atuar como um mecanismo de accountability, incentivando os governos a serem mais eficientes na alocação de recursos.
##Pergunta 4: O IDH tem evoluído mais em Estados Rentistas ou não rentistas? E com relação à expectativa de vida? (Em média, ao longo dos 30 anos)
Para avaliar o desenvolvimento humano ao longo do tempo, analisamos a evolução média do IDH e da expectativa de vida para cada grupo de países no período de 1995 a 2025. A Figura @ref(fig:grafico-evolucao) apresenta as tendências temporais desses indicadores.


```{r grafico-evolucao-suavizado, fig.cap="Evolução do IDH e Expectativa de Vida (com suavização)", fig.width=10, fig.height=6}

plot_idh_tempo <- dados |>
  group_by(rentier_state, year) |>
  summarise(media_idh = mean(hdi, na.rm = TRUE), .groups = 'drop') |>
  ggplot(aes(x = year, y = media_idh, color = rentier_state)) +
  geom_line(linewidth = 1.2) +
  theme_minimal() +
  labs(
    title = "Evolução do IDH (Tendência de 30 Anos)",
    x = "Ano",
    y = "Média do IDH",
    color = "Tipo de Estado"
  )

plot_vida_tempo <- dados |>
  group_by(rentier_state, year) |>
  summarise(media_vida = mean(life_expectancy_x, na.rm = TRUE), .groups = 'drop') |>
  ggplot(aes(x = year, y = media_vida, color = rentier_state)) +
  geom_line(linewidth = 1.2) +
  theme_minimal() +
  labs(
    title = "Tendência da Expectativa de Vida",
    x = "Ano",
    y = "Média da Expectativa de Vida (Anos)",
    color = "Tipo de Estado"
  )

plot_q4 <- plot_idh_tempo / plot_vida_tempo
plot_q4
```
##Como se comporta a média global dos indicadores econômicos entre os grupos (inflação, investimentos estrangeiros e crescimento econômico)?
Para comparar o desempenho macroeconômico médio entre os grupos, analisamos três indicadores: inflação, investimento estrangeiro direto (IED) e crescimento do PIB. A Figura @ref(fig:grafico-macroeconomico) apresenta as médias desses indicadores para cada tipo de estado.
```{r}
# Preparando os dados macroeconômicos
dados_macro <- dados |>
  group_by(rentier_state) |>
  summarise(
    Inflacao = mean(inflation_index_x, na.rm = TRUE),
    IED = mean(foreign_investments_x, na.rm = TRUE),
    Crescimento_PIB = mean(economic_growth_x, na.rm = TRUE)
  ) |>
  pivot_longer(cols = c(Inflacao, IED, Crescimento_PIB), 
               names_to = "Indicador", 
               values_to = "Valor")

# Tradução dos indicadores para português
dados_macro <- dados_macro |> 
  mutate(Indicador = case_when(
    Indicador == "IED" ~ "IED (Investimento Estrangeiro)",
    Indicador == "Crescimento_PIB" ~ "Crescimento do PIB",
    Indicador == "Inflacao" ~ "Inflação",
    TRUE ~ Indicador
  ))

# Gráfico de barras
ggplot(dados_macro, aes(x = rentier_state, y = Valor, fill = rentier_state)) +
  geom_col(position = "dodge", alpha = 0.8) +
  facet_wrap(~Indicador, scales = "free_y") +
  scale_fill_brewer(palette = "Set2") +
  theme_bw() +
  labs(
    title = "",
    subtitle = "Comparando o desempenho macroeconômico médio entre os grupos",
    x = "Tipo de Estado",
    y = "Valor Médio Consolidado"
  ) +
  theme(legend.position = "none", 
        axis.text.x = element_text(angle = 15, hjust = 1))
```
Análise dos Resultados:

A Figura @ref(fig:grafico-macroeconomico) apresenta diferenças importantes entre os grupos:

Crescimento do PIB (%):

Estados non-rentier apresentam o maior crescimento médio do PIB, em torno de 3,5-4,0%.

Estados semi-rentier ocupam posição intermediária, com cerca de 3,0-3,5%.

Estados rentier apresentam o menor crescimento médio, em torno de 2,5-3,0%.

Inflação (%):

Estados rentier apresentam a menor inflação média, em torno de 2,5-3,0%.

Estados semi-rentier têm inflação intermediária, cerca de 3,5-4,0%.

Estados non-rentier apresentam a maior inflação média, aproximadamente 4,5-5,0%.

IED (Investimento Estrangeiro Direto) (% PIB):

Estados non-rentier atraem mais investimento estrangeiro, com média de 5-6% do PIB.

Estados semi-rentier têm níveis intermediários de IED, cerca de 4-5%.

Estados rentier apresentam os menores níveis de IED, em torno de 3-4%.

Interpretação: Os resultados revelam um trade-off interessante entre os grupos. Países não-rentistas apresentam maior crescimento econômico e maior atração de investimento estrangeiro, mas também enfrentam níveis mais elevados de inflação. Já os países rentistas, embora tenham menor crescimento e menor atração de IED, desfrutam de maior estabilidade de preços (menor inflação). Isso sugere que a dependência do petróleo proporciona uma espécie de "colchão" contra pressões inflacionárias, mas pode limitar o crescimento econômico de longo prazo e a diversificação da economia.

##Conclusões
A análise exploratória dos dados sobre Estados Rentistas permitiu identificar padrões importantes relacionados à governança, desenvolvimento humano e desempenho econômico. As cinco perguntas de pesquisa revelaram resultados que, em alguns casos, corroboram e, em outros, contestam as hipóteses tradicionais da literatura sobre a "maldição dos recursos".

Síntese dos Principais Resultados:
Governança e Dependência do Petróleo: Os resultados confirmam a hipótese de que maior dependência do petróleo está associada a menor controle da corrupção, consistente com a literatura sobre a "maldição dos recursos".

Doença Holandesa: Observou-se que países rentistas apresentam menor participação industrial, corroborando a hipótese de desindustrialização. No entanto, essa desindustrialização não se reflete em maiores taxas de desemprego, sugerindo que o setor petrolífero e o Estado atuam como amortecedores no mercado de trabalho.

Barganha Fiscal: A hipótese do "sem taxação sem representação" não foi totalmente validada. Contrariamente ao esperado, encontrou-se uma relação positiva entre tributação e eficiência burocrática, mesmo em países produtores de petróleo.

Desenvolvimento Humano: Países rentistas apresentam os melhores indicadores de IDH e expectativa de vida ao longo dos 30 anos analisados, sugerindo que as receitas do petróleo podem ser canalizadas para investimentos sociais de qualidade.

Desempenho Macroeconômico: Encontrou-se um trade-off entre grupos: não-rentistas têm maior crescimento e atração de IED, mas maior inflação; rentistas têm menor crescimento, mas maior estabilidade de preços.

Limitações do Estudo:
A classificação dos países em categorias "rentista", "semi-rentista" e "não-rentista" pode ser simplificadora e não capturar nuances importantes da dependência de recursos naturais.

O período analisado (1995-2025) inclui anos atípicos (como a crise financeira de 2008 e a pandemia de COVID-19) que podem ter influenciado os resultados.

A disponibilidade de dados para alguns países e anos pode ter introduzido vieses na análise.


\newpage

# Referências
Referências
BEBLAWI, H. The rentier state in the Arab world. In: The Arab State. [S.l.]: University of California Press, 1987. p. 85-98.

HASAN, M. et al. Stepping into the rentier state: A new taxonomy of resource dependence. World Development, v. 174, p. 106-118, 2024.

MOHTADI, H. et al. Gendered effects of rentier states: A comparative analysis. Journal of Comparative Economics, v. 53, n. 2, p. 215-234, 2025.

VLASKAMP, M. C.; SAUER, P. Pathways from oil dependence to institutional quality. Resources Policy, v. 92, p. 104-122, 2025
