---
title: "Análise Geográfica e Morfológica dos Pinguins Habitantes do Arquipélago Palmer, na Antártida"
subtitle: "EST0142.1 - Avaliação Única"
author: 
  - "Nicolas Morais Teixeira Lima"
  - "João Augusto de Almeida Silva"
  - "Mateus Cintra Brasil de Souza"
date: "29 de junho de 2026"
date-format: long
papersize: "a4"
lang: pt-BR
output: 
  bookdown::pdf_document2:
    number_sections: true
    toc: false
bibliography: "referencias.bib"
csl: "abnt.csl"
editor_options: 
  chunk_output_type: console
---

<!--
Crie um projeto chamado avaliacao com a seguinte estrutura:

avaliacao/
├── abnt.csl
├── modelo.Rmd
├── referencias.bib
├── dados/
│   └── pinguins.csv
└── imagens/
    └── culmen_depth.png

A partir disso, edite o arquivo modelo.Rmd com o seu relatorio
-->

```{r, include=FALSE}
knitr::opts_chunk$set(echo = FALSE, message = FALSE, warning = FALSE, fig.align = 'center')
library(tidyverse)
theme_set(theme_minimal())
library(knitr)
library(kableExtra)
```


# Resumo {-}

Diante dos desafios globais envolvendo os fluxos de petróleo e a sua dependência econômica, entram em cena os denominados Estados Rentistas, que são Estados nacionais em que o petróleo funciona como principal fonte de financiamento para a economia e a máquina estatal, que são fortemente marcados pela grande disparidade na forma como o governo é dirigido, sendo muitas vezes rotulados de "autoritários", "ineficientes" ou "frágeis (economicamente)". Desse modo, o trabalho vem avaliar se essas características de fato pertecem a esses grupos.

# Introdução e Apresentação dos Dados

O estudo se baseou nas definições tradicionais da literatura para classificar os Estados Rentistas (@beblawi1987rentier; @hasan2024stepping), trazendo ênfase principal na forte dependência em relação ao petróleo para fazer a economia funcionar corretamente.

Dessa forma, o trabalho pretende entender como Estados Rentistas se comportam quando estudados sob a ótica de diversos indicadores sócio-governamentais. A hipótese inicial é de que a maior dependência no petróleo gera distorções na qualidade institucional — como na lógica do “sem taxação sem representação”, em que Estados não taxam cidadãos e por consequência são mais autoritários — e nos aspectos socio-econômicos — ao destruir a indústria local por causa da “doença holandesa”, dependente somente de uma fonte de recursos (@vlaskamp2025pathways).

Os dados foram originados de diversas bases de dados, em especial do Fundo Monetário Internacional e do Banco Mundial, segue-se abaixo a lista de variáveis:

* `country`: Países reconhecidos pela ONU (Qualitativa Nominal.

* `gov_stability_x`: índice que mede a estabilidade governamental de 0-100.

* `bureaucratic_eff_x`: índice que mede a eficiência da burocracia/administração governamental de 0-100.

* `rule_of_law_x`: mede a segurança jurídica do país de 0-100.

* `corruption_control_x`: mede a percepção geral de corrupção de um país de 0-100.

* `inflation_index_x`: Inflação percebida em 1 ano.

* `Unemployement`: porcentagem de desemprego reportado em 1 ano.

* `industry_share_gdp_x`: participação da indústria na economia.

* `life_expectancy_x`: expectativa de vida ao nascer média em um país.

* `hdi`: mede o Índice de Desenvolvimento Humano (IDH) de um país de 0-1.

* `tax_share_gdp_x`: participação da taxação no total do PIB de um país.

* `gdp_capita_ppp_x`: renda média por pessoa ajustada ao poder de compra local.

* `oil_share_gdp_x`: Porcentagem do PIB proveniente de receitas do petróleo.

* `fuel_share_exports_x`: Porcentagem de exportação de combustíveis sobre o total de mercadorias.

# Preparação e Limpeza dos Dados

A limpeza dos dados foi feita usando o Python e a sua biblioteca chamada pandas.

Os dados estavam em tabelas separadas e em configurações diferentes, optamos por juntar todos os dados utilizando o Python para adequar corretamente, além de criar um script visando traduzir os países para o modelo padrão usado pelo Banco Mundial, de modo a evitar erros na hora de aplicar a transferência de dados.

Após o processo, isso gerou a seguinte base de dados:

```{python, include=FALSE}
import pandas as pd

pd.set_option('display.max_columns', 6)

database = pd.read_csv('data-transform/main_database.csv')

database
```

Julgamos que a variável *rentier-state* que é qualitativa nominal merece ser melhor explicada, de forma a entender como se chegou a essa variável, tem-se os delimitadores de 20% das exportações no mínimo envolvendo combustíveis e 10% do PIB proveniente do petróleo (@vlaskamp2025pathways; @mohtadi2025gendered). O modelo, de forma traduzida, se limita a classificar como "rentista" caso os 2 critérios sejam atendidos, "semi-rentista", caso apenas 1 seja atentido, "não-rentista", caso contrário. A fim de evitar distorções pela falta de dados, variáveis auxiliares foram colocadas para essa classificação. Ou seja, caso os dados para os 2 critérios faltem, o país é classificado como um "rentista" se for rico em recursos e exportador de combustíveis.

Segue a função abaixo

```{python}

  def classify(df):
    gdp_more_than_10 = df['oil_share_gdp_x'] >= 10
    exports_more_than_20 = df['fuel_share_exports_x'] >= 20
      
    if gdp_more_than_10  and exports_more_than_20:
      return 'rentier state'
    elif gdp_more_than_10  or exports_more_than_20:
      return 'semi-rentier state'
    elif df['FuelExporting'] == 'Fuel exporter' and df['ResourceRich'] == 'Resource-rich':
      return 'rentier state'
    else:
      return 'non rentier state'
    
```


Após o procedimento de limpeza, a base de dados utilizada para análise contém `len(database)` observações. Desta forma, é possível iniciar a análise exploratória dos dados.

# Análise Exploratória

Partindo para a análise exploratória, responderemos as 5 questões levantadas na pesquisa.

## Pergunta 1: Como as três espécies de pinguins estão distribuídas geograficamente entre as ilhas do Arquipélago Palmer?

Para responder a esta pergunta, realizou-se o cruzamento das variáveis qualitativas nominais species e island. Foram contados os números de ocorrências de cada espécie de pinguim para cada ilha do arquipélago. A Tabela \@ref(tab:pinguinsilha) apresenta o resultado desta análise.

Como é possível perceber, nem todas as espécies estão presentes em todas as ilhas. Enquanto a espécie Adelie está distribuída por todo o arquipélago, as espécies Gentoo e Chinstrap são endêmicas das ilhas Biscoe e Dream, respectivamente.




```{r }
# tabela de dupla entrada de frequências

penguins_limpo |> 
  count(island, species) |> 
  pivot_wider(names_from = island, values_from = n) |> 
  mutate(across(everything(), ~ replace_na(.x, 0))) |> 
  kable(caption = "(\\#tab:pinguinsilha) Contagem das espécies de pinguins por ilha.",
        col.names = c("Espécie", "Biscoe", "Dream", "Torgensen"),
        booktabs = TRUE) |> 
  kable_styling()
```



## Pergunta 2: Como é a relação entre a profundidade e o comprimento dos bicos dos pinguins?


Utilizou-se um gráfico de dispersão para ilustrar a relação entre estas duas variáveis.

É possível perceber que, ao considerar todos os espécimes de pinguim, há uma tendência linear negativa na relação entre profundidade e comprimento dos bicos: quanto maior o comprimento do bico, menor a sua profundidade.

Entretanto, ao agruparmos os animais de acordo com as suas espécies, a relação se inverte: quanto maior o comprimento do bico, maior a sua profundidade, caracterizando assim uma correlação linear positiva.


```{r fig.cap="Relação entre profundidade e comprimento dos bicos dos pinguins do Arquipélago Palmer.", fig.width=6, fig.height=4}
ggplot(penguins_limpo, aes(x = bill_length_mm, y = bill_depth_mm)) +
  geom_point() + 
  geom_smooth(method = "lm", se = FALSE, colour = "black") +
  labs(x = "Comprimento (mm)", y = "Profundidade (mm)", title = "")
```


```{r message = FALSE, fig.cap="Relação entre profundidade e comprimento dos bicos dos pinguins do Arquipélago Palmer discriminados por espécie.", fig.width=6, fig.height=4}
ggplot(penguins_limpo, 
       aes(x = bill_length_mm,y = bill_depth_mm, group = species, colour = species)) +
  geom_point() + 
  geom_smooth(aes(colour = species), method = "lm", se = FALSE) +
  labs(x = "Comprimento (mm)", y = "Profundidade (mm)", title = "", colour = "Espécie") +
  scale_colour_viridis_d()
```




\newpage 

# Conclusões

A análise exploratória do conjunto de dados Palmer Penguins permitiu identificar padrões relacionados à distribuição geográfica e às características morfológicas das espécies estudadas. Observou-se que as espécies apresentam uma distribuição distinta entre as ilhas do Arquipélago Palmer, com os pinguins Gentoo concentrados exclusivamente na ilha Biscoe, os Chinstrap apenas na ilha Dream e os Adelie distribuídos pelas três ilhas analisadas. Esses resultados sugerem uma forte associação entre espécie e local de ocorrência, evidenciando diferenças ecológicas na ocupação dos habitats.

Em relação às características morfológicas, verificou-se que a relação entre comprimento e profundidade do bico depende da forma como os dados são analisados. Considerando todos os indivíduos em conjunto, observou-se uma tendência linear negativa entre essas variáveis; contudo, quando a análise foi realizada por espécie, a relação tornou-se positiva, explicitando uma característica conhecida como Paradoxo de Simpson. Esse resultado demonstra a importância de considerar grupos biológicos distintos durante a interpretação dos dados, evitando conclusões erradas que podem surgir a partir de dados agregados. De modo geral, o estudo evidenciou o potencial da análise estatística descritiva para revelar padrões ecológicos e morfológicos relevantes em populações de animais selvagens.



# Referências







